【裁判字號】    95,判,950
【裁判日期】    950622
【裁判案由】    發明專利申請
【裁判全文】
最  高  行  政  法  院  判  決
                                     95年度判字第00950號
上  訴  人  美商‧因特希耳公司（INTERSIL CORPORATION）
代  表  人  甲○○○○○（Paul A.Bernkopf）
訴訟代理人  曹志仁律師
被 上訴 人  經濟部智慧財產局
代  表  人  蔡練生
上列當事人間因發明專利申請事件，上訴人對於中華民國94年1
月12日臺北高等行政法院92年度訴字第4778號判決，提起上訴，
本院判決如下：
    主  文
上訴駁回。
上訴審訴訟費用由上訴人負擔。
    理  由
一、本件上訴人於89年9月1日以「具有受控輸出阻抗的電流模式
    直流／直流轉換器」（下稱系爭專利）向被上訴人申請發明
    專利，經被上訴人編為第00000000號審查，准予專利，並於
    公告期滿發給發明第158315號專利證書（專利權期間係91年
    7月1日至109年8月31日止）。嗣上訴人於91年12月4日，向
    被上訴人申請系爭專利範圍之更正，案經被上訴人審酌後，
    認所請求更正者構成實質變更，與申請時專利法（下稱專利
    法）第67條規定不符，乃於92年3月18日以智專二(二)04070
    字第09220268320號函為不准更正之處分（下稱原處分）。
    上訴人不服，循序提起行政訴訟。
二、上訴人起訴主張：(一)訴願決定稱：「……倘原案申請專利範
    圍所載已屬明確，則判斷更正本中申請專利範圍是否有變更
    實質，自應以原案申請專利範圍與更正本作為比較對象。倘
    如訴願人（即本件上訴人，下同）所稱只要係原案說明書或
    圖式已記載，縱然該部分未載於原案申請專利範圍中，亦可
    將其以更正方式將該部分轉為更正後之申請專利範圍中，此
    舉無異將使原案所界定之客體等申請專利範圍，經更正方式
    ，而不當擴大原案所保護的標的及範圍，除有違專利法一發
    明一申請所建立之原則外，勢有影響第三人利益之虞，故訴
    願人主張判斷更正本之申請專利範圍是否變更實質，應將原
    案說明書及圖式一併加入考量，顯非可採」乙節，實有待商
    榷，蓋：1.按專利法第22條第1項規定：「申請發明專利，
    由專利申請權人備具申請書、說明書、必要圖式及宣誓書，
    向專利專責機關申請之」，以及同條第3項規定：「第1項之
    說明書，除應載明申請專利範圍外，並應載明有關之先前技
    術、發明之目的、技術內容、特點及功效，使熟悉該項技術
    者能瞭解其內容並可據以實施」，此外，同條第4項則規定
    ：「前項申請專利範圍，應具體指明申請專利之標的、技術
    內容及特點」，由此可見，前揭之申請專利範圍應包含於專
    利案說明書之中，並為說明書的一部分，俾與必要圖式構成
    一完整專利說明書，事實上，專利法第67條第1項即規定：
    「發明專利權人對於請准專利之說明書及圖式……」，依申
    請時專利法第71條有關撤銷發明專利權之規定，其中第3款
    為「說明書或圖式不載明實施必要之事項，或記載不必要之
    事項，使實施為不可能或困難者」，以及第4款之「說明書
    之記載非發明之真實方法者」，即知不將發明專利權「鎖定
    」為「申請專利範圍」。又依「發明一體」或「專利一體」
    而論，發明應整體觀之，亦即其包括說明書（內含申請專利
    範圍）及圖式，均屬發明專利權之範疇，並得為異議或舉發
    之依據。是訴願決定所持「倘原案申請專利範圍所載已屬明
    確，則判斷更正本中申請專利範圍是否有變更實質，自應以
    原案申請專利範圍與更正本作為比較對象」之見解，即與上
    揭法條不合。2.另依專利法第39條規定：「發明經審查認為
    無不予專利之理由時，應予專利，並應將申請專利範圍及圖
    式公告之」，亦即該公告之申請專利範圍為審查之當時所核
    准者，惟依目前各國申請後之初步公開本或核准後之公告本
    觀之，例如美國、日本、歐洲，甚至於中國大陸，其不論初
    步公開本或公告本內容，除包含申請專利範圍及／或必要圖
    式外，尚包括發明摘要及發明說明，俾令熟悉該項技術者能
    瞭解其內容並可據以實施，足見說明書、申請專利範圍、及
    ／或必要圖式為專利案所不可或缺者。事實上，揆諸我國之
    公告資料，於公開之申請專利範圍內的獨立項或附屬項之元
    件、構造或裝置之後俱無圖式標號相對應，實難一窺申請專
    利範圍之真正技術內容，故訴願決定不願將說明書及圖式一
    併列入更正考量，實有失公允。3.又專利法第31條固規定：
    「申請發明專利，應就每一發明各別申請」，惟其但書規定
    ：「兩個以上之發明，利用上不能分離……二發明為物之發
    明時，他發明為生產該物之方法，使用該物之方法、生產該
    物之機械、器具、裝置或專為利用該物特性之物，得併案申
    請」，揆諸本案申請專利範圍更正本所增加請求之獨立項。
    如：「直流至直流轉換器之控制器」、「控制直流至直流轉
    換器之方法」、「直流至直流轉換器之電路」、「直流至直
    流轉換器」及具有直流至直流轉換器之「一種電路」，業已
    符合專利法第31條第1項第2款之「專為利用該物特性之物」
    及「使用該物之方法」相關規定，並源自原案所請求之「直
    流／直流轉換器」及「直流／直流轉換的輸出電壓方法」，
    且應屬專利之單一性原則，且由原案之說明書及圖式亦可支
    持所增列之各該申請專利範圍，而不致擴大原案所保護之標
    的及範圍，或有影響第三人利益之嫌。是訴願決定稱本件更
    正有礙一發明一申請原則及影響第三人利益之虞，顯與事實
    不符。4.再者，本案係主張於西元1999年9月1日向美國專利
    局申請之06/151,971號之臨時申請案為優先權，惟依被上訴
    人所訂定之「專利審定基準」之第1-5-16頁對臨時申請案（
    Provisional application）之說明為：「……係申請人未
    主張申請專利範圍即提出申請，嗣後可視需要再主張申請專
    利範圍以提出正式申請，並可增加新技術內容」，準此，本
    案申請專利範圍所增列之更正內容，係在原案所請求之標的
    下，且在相同發明課題（subject）為前題，自無變更實質
    之虞。(二)訴願決定又稱：「……該等部分明顯均與原案分屬
    不同客體，核屬請求標的之增加，自有變更原案之實質，故
    ……本件申請更正實質上係增加請求標的，與兩個發明標的
    於申請時因符合申請單一性之規定而併案申請之情形不同，
    自難相提並論」乙節，上訴人認此乃訴願機關曲解專利法第
    67條及第31條所致，按：1.更正本所增加之獨立項，如申請
    專利範圍第14及16項所請求之「一種用於控制具有一輸出電
    壓並發出一輸出電流至一負載的一直流至直流轉換器之方法
    」，以及申請專利範圍第29及32項所請之「一種具有一輸出
    電壓並發出一輸出電流至一負載的直流至直流轉換器」，其
    技術內容係源自原案之申請專利範圍第1項及第6項，而符合
    專利法第31條之單一性相關規定。2.申請專利範圍第13項及
    15項所請求之「一種用於具有一輸出電壓並發出一輸出電流
    至一負載的一直流至直流轉換器之控制器」，申請專利範圍
    第17項所請求之「一種用以控制具有一輸出電流及一輸出電
    壓的一直流至直流轉換器之電路」，以及申請專利範圍第32
    項所請求之具直流至直流轉換器之「一種電路」均源於申請
    專利範圍第1項所揭示之「直流／直流轉換器」，並「專為
    利用該物特性之物」，誠為利用上不可分離者，自符合專利
    之單一性原則，而合於專利法第31條之相關規定。3.此外，
    對於請准專利之說明書及圖式，當有(1)申請專利範圍過廣；
    (2)誤記之事項；(3)不明瞭之記載時，得依專利法第67條向被
    上訴人申請更正。綜上，本案擬更正之各該項申請專利範圍
    ，俱揭示於說明書中之說明書及圖式，並可據以支持各該項
    之申請專利範圍，同時，所據以主張優先權並取得優先權日
    之外國申請案之外文本譯中，亦可據以支持全部擬更正之申
    請專利範圍的請求項，故依發明一體之概念，本案之更正內
    容，並無變更「原發明」，足堪認定。(三)上訴人所為系爭申
    請專利範圍之更正，係屬專利範圍之釋明及減縮，符合當時
    專利法第67條第1項（修正後之新法64條第1項）之規定：1.
    修正後之專利法第64條第1項第1款所稱「申請專利範圍之減
    縮」，係指專利權人申請更正之內容，較原已准予專利之專
    利範圍為小，非指「形式上」專利範圍項數、元件、或敘述
    文字之減少。是專利範圍項數之增加，不必然即係擴大原有
    申請專利範圍，如新增加之申請專利項係屬與原專利範圍同
    一之發明課題，並增加相對進一步限定性之敘述，客觀言之
    ，專利權人申請更正之專利範圍即較原專利範圍為小，故縱
    使申請更正之專利範圍項數增加，亦屬「申請專利範圍之減
    縮」，而為專利法所容許。至於在原申請專利項中新增組成
    元件，如該申請更正之專利項實質上與原專利係屬相同發明
    課題，邏輯上，該新增組成元件之申請專利項，即為限縮原
    申請專利範圍，而非擴大，故被上訴人所執增加元件即屬擴
    大申請專利範圍之說，顯於法未合。2.次按，專利法之基本
    觀念本容許專利權人以多於一組以上的專利課題（subject
    matter）敘述來建構一個專利範圍。一旦得准專利，由多項
    申請專利獨立及／或依附項所伸展之專利範圍。就本案言之
    ，附件一圖1的「原審准之整體專利範圍 (裝置及方法)」，
    顯然是由原審准專利範圍中的「直流／直流轉換器」（第1
    項及其依附項）及「控制轉換器之方法」（第6項及其依附
    項）所伸張出來的整體專利範圍。此即圖中的矩形框以示意
    性質所標示的「整體專利範圍」。如圖所示，原審准之申請
    專利範圍各項，涵蓋於此矩形空間之中，而本案所申請更正
    之新增／修訂之各專利申請項，同樣亦皆完全包含於此原已
    獲准之申請專利範圍「空間」之中，故自無被上訴人所稱擴
    大原專利範圍之情事。3.上訴人於專利請求項中對專利課題
    之描述性敘述文字之變動，並未變更原申請專利之專利課題
    ：查被上訴人指稱本案申請更正之請求項第13、14、15、16
    、17、29、32及35等共八項分別係屬增列不同課題到本案專
    利範圍之中，牽涉變更實質，上訴人對此說明如下：(1)原准
    第1項之課題標的係敘述為「一種直流／直流轉換器，具有
    一輸出電壓並且可以將輸出電流傳送到負載上」，乃是與修
    訂第29及32項所描述之「一種具有一輸出電壓並發出一輸出
    電流至一負載的直流至直流轉換器」實質相同，即一種「直
    流／直流轉換器」，兩者間之差異僅係敘述文字之排列方式
    。如同上訴人前呈附件一之圖4及圖5中所分別對比解析者，
    申請更正之新增第29項及32項，事實上乃是以新增之組成元
    件之進一步細節描述文字，相對於原准第1項有所限縮。基
    上，顯係符合專利法可准更正之規定。(2)申請更正之新增第
    14及16項：原准第6項之專利課題敘述係為一種「降低具有
    輸出電流的直流／直流轉換器的輸出電壓的方法」，而申請
    更正之新增第14及16項則皆敘述是為一種「用於控制具有一
    輸出電壓並發出一輸出電流至一負載的一直流至直流轉換器
    之方法」。兩者均在本案說明書以實施例為基礎之詳細說明
    的揭示範疇之內，所描述之專利課題標的，實質上是指利用
    本案所揭示之直流／直流轉換器所施行之同一「控制方法」
    。雖然原准第6項之方法項中對於課題標的之形容描述敘述
    用語中有用到「降低……輸出電壓」之文字，而新增第14及
    16項中則無，但本案發明之主題，即直流／直流轉換器，在
    正常應用情況之下，皆是將輸入電壓降低為輸出電壓。是不
    論有無提及電壓之「降低」，於本案發明之範疇內並無實質
    差異，且均有在同一說明書之揭示內容支持；是更正所新增
    之第14及16項亦無擴充專利範圍之情事，僅係以修訂之敘述
    文字將原准方法第6項加以釋明，符合專利法申請更正之規
    定。(3)申請更正之新增第13、15、17、及35項此四申請更正
    新增裝置請求項，不但仍係屬與原准第1項實質相同之專利
    課題標的，且其專利範圍並分別各有進一步之限縮，與專利
    法申請更正之規定並無不符：原准第1項之專利課題敘述係
    為一種「直流／直流轉換器」，申請更正之新增第13及15項
    則皆敘述為一種「用於具有一輸出電壓並發出一輸出電流至
    一負載的一直流至直流轉換器之控制器」，另申請更正之新
    增第17項則敘述為一種「用以控制於具有一輸出電流及一輸
    出電壓的一直流至直流轉換器之電路」，而申請更正之新增
    第35項則敘述為一種「電路」。雖此更正之新增四獨立請求
    項所敘明主題標的，由其形容描述之單純用語觀之，似與原
    准第1項之「直流／直流轉換器」有所差異，但原准之「直
    流／直流轉換器」以及不論是更正新增第13及15項之所謂「
    用於……直流至直流轉換器之控制器」，第17項之所謂「用
    於……直流至直流轉換器之電路」，以及第35項之「電路」
    ，同樣在本案說明書以實施例為基礎之詳細說明的揭示範疇
    支持之下，全皆實質上指向本案所揭示之直流／直流轉換器
    「電路」。又如同上訴人前呈附件之圖6，7，8及9中所分別
    對比解析者，申請更正之新增第13、15、17及35項，相對於
    原准第1項所敘明之 (1)誤差放大器，(2)以較器及 (3)電源
    切換開關等組成元件之限定性描述，全皆分別利用原說明書
    揭示內容中的其他組成元件之進一步細節性限定敘述文字而
    有所限縮。(4)綜前所述，被上訴人所指本案申請更正之請求
    項第13、14、15、16、17、29、32及35等共八項更正之新增
    獨立項，其專利課題與原准第1項之直流至直流轉換器相對
    照，在本案說明書以實施例為基礎之詳細說明揭示範疇之內
    ，全屬實質相同之轉換器電路課題，並未將不同於原准專利
    之課題標的增列到本案整體專利範圍之中，被上訴人所稱係
    屬增列不同課題到本案專利範圍之中，牽涉變更實質之說，
    顯屬無據。4.發明專利之專利範圍係依專利請求各項整體敘
    述界定，而非「一請求項即為一權利」之簡單界定。(四)綜上
    所陳，上訴人所為系爭申請專利範圍之更正，係屬專利範圍
    之釋明及減縮，符合新修正之專利法第64條第1項及第2項之
    規定等語，為此，請將訴願決定及原處分均撤銷。
    被上訴人則以：(一)上訴人稱「縱使申請更正之專利範圍項數
    增加，亦屬『申請專利範圍之縮減』而為專利法所能容許」
    ；然其殊不知其已變更實質，依審定時之專利審查基準第四
    章「申請專利範圍因過廣需限縮時，不得擴張任一請求項之
    範圍或增加申請專利範圍之請求項，而係就有過廣事由之該
    任一請求項，予以刪除或者縮減其範圍，以確保原申請案仍
    可准予專利或原專利權可繼續維持之。」。(二)依審定時之專
    利法第22條第4項「前項申請專利範圍，應具體指明申請專
    利之標的、技術內容及特點。」及專利法施行細則第16條第
    2項「獨立項應載明申請專利之標的、構成及其實施之必要
    技術內容、特點」之規定，暫僅論其獨立項之「申請專利之
    標的」，原核准獨立項專利權範圍第1項標的「一種直流對
    直流轉換器」及第6項「一種降低具有輸出電流的直流對直
    流轉換的輸出電壓方法」。今所提更正擬增加第13、14、15
    、16、17、29、32及35項，擬增列不同課題到申請專利範圍
    中，實屬變更實質。(三)上訴人又擬增列專利說明書其實施例
    及圖三構成於核准之專利權範圍中，查其擬更正範圍第29項
    增列電感、電流感應電路、回授電路已屬增列不同課題到申
    請專利範圍中，實屬變更實質。縱使上訴人辯稱擬更正範圍
    有原核准第1項之誤差放大器、比較器、電源切換器「構成
    」之限定，然依專利法施行細則第16條第2項「獨立項應載
    明申請專利之標的、構成及其實施之必要技術內容、特點」
    ，擬更正範圍第29項並非有原核准完整獨立項第1項何種特
    徵之誤差放大器、比較器、電源切換器「構成」之限定：且
    竟擬另增設為獨立項第29項為非限縮於原核准完整獨立項第
    1項下，為擴大其專利權範圍，亦屬變更實質。(四)上訴人認
    為欲增加之申請專利範圍第29及32項之技術內容係源自於原
    案申請專利範圍第1、2項，然比較其差異，並非有原申請專
    利範圍第1、2項完全構件、特點之限縮，且非為限縮於其申
    請專利範圍下，申請專利範圍第29及32項加入一功率開關、
    一電感、一電流感應電路、一回受路徑等構件、特徵實屬不
    同課題，變更實質，且亦非將原申請專利範圍第1、2項刪除
    反而增加為獨立項第29及32項，實已變更實質在先，又擬擴
    大申請專利範圍。(五)上訴人認為所提擬增列各該申請專利範
    圍為原案之說明書及圖式所能支持且滿足「單一性」要件，
    可變更專利權範圍；核准專利後，更正專利權範圍可將說明
    書隨意加入經核准之專利權範圍中；發明專利權不應以「申
    請專利範圍」為限定。然此等意見與專利法第67條第1項、
    第56條第3項「發明專利權範圍，以說明書所載之申請專利
    範圍為準」等規定，顯有不同。且審定公告前之「修正」與
    審定公告後之「更正」有所不同，又被上訴人89年12月14日
    公告之專利審查基準第一篇第4章第3節「審定公告後之補充
    修正、更正」亦載明「實質變更之判斷……應予注意的是『
    核准專利之發明』並不及於（一）記載於發明說明中但與核
    准專利之發明屬於不同發明課題之發明，或（二）不屬涵蓋
    在核准專利之發明專利範圍內之發明（例如該發明除外之其
    他實施例發明）……。此與審定公告前「原說明書或圖式」
    有揭示之任一發明，仍得補充修正成為申請專利之發明，而
    記載於申請專利範圍之請求項者有別……因此，當補充修正
    、更正之事項，有下列之情事之一者，即構成實質變更：（
    一）……（二）導致或造成變更核准專利之發明之實質１…
    …『２以記載於發明說明中而不屬於涵蓋在核准專利之發明
    專利範圍內之發明』……」(六)上訴人以被上訴人之「優先權
    審查基準」第1-5- 16頁關於國外臨時申請案，係申請人未
    主張申請專利範圍即提出申請，嗣後可視需要再主張申請專
    利範圍以提出『正式申請』；然專利法第22條明定「申請發
    明專利，由專利申請權人備具申請書、說明書、必要圖式及
    宣誓書，向專利專責機關申請之。……第1項之說明書，除
    應載明『申請專利範圍』外，並應載明有關之先前技術、發
    明之目的、技術內容、特點及功效，使熟習該項技術者能瞭
    解其內容並可據以實施。」故本國並無臨時申請案之適用，
    且於審定公告後欲從說明書中增列不同課題到申請專利範圍
    中擴大其專利權範圍，實屬變更實質。(七)上訴人認為擬更正
    係屬專利範圍釋明及減縮乙節：查原核准專利權共9項，除
    獨立項第1項標的「一種直流對直流轉換器」及第6項「一種
    降低具有輸出電流的直流對直流轉換的輸出電壓方法」外其
    餘為附屬項。今所提更正擬增加為35項，其中含10項獨立，
    不知其依據，實屬擴大專利權範圍，並變更實質，不符專利
    法第67條之規定；又申請專利範圍一經審定核准公告之後即
    已關涉公眾利益，倘若允許上訴人任意「更正」，藉以擴大
    、變更其專利保護範圍或標的，勢將妨礙第三人利益，亦有
    損法律之安定性（專利法第67條第3項：申請專利範圍、說
    明書、圖式經更正公告者，溯自申請日生效。），宜所謹慎
    。(八)上訴人認為欲增加之申請專利範圍第29及32項之「一種
    具有一輸出電壓並發出一輸出電流至一負載的直流至直流轉
    換器」其技術內容係緣自於原案申請專利範圍第1項，然比
    較其差異，擬擴大之申請專利範圍第29及32項加入一功率開
    關、一電感、一感應電路等實屬不同課題，變更實質；且原
    案專利權第6項「一種降低具有輸出電流的直流/直流轉換的
    輸出電壓的方法」此為方法之發明由不同步驟之組成與物之
    發明由構件組成實屬不同課題，更不應混為一談；且按被上
    訴人89年12月14日公告之專利審查基準第一篇第4章第3節「
    審定公告後之補充修正、更正」亦載明「審查上注意事項『
    補充修正、更正案之申請專利範圍只要有一項擴大，或將不
    包含於獨立項（以馬庫西形式撰寫）中之內容併入獨立項中
    ，成為馬庫西群之元素，均屬擴大申請專利範圍，不允許補
    充修正、更正。』」。故被上訴人以上訴人所申請更正不符
    專利法第67條規定，處分「變更實質，不准更正」當無違誤
    等語，資為抗辯。
三、原審斟酌全辯論意旨及調查證據之結果，以：(一)本件爭點為
    系爭專利於發給專利證書後之91年12月4日申請更正專利範
    圍，是否符合當時專利法第67條（原判決誤載為61條）第1
    項之規定，而應准予更正。經查，系爭專利已取得發明1583
    15號專利證書，其專利權期間自91年7月1日至109年8月31日
    止，上訴人於發證後之91年12月4日始提出本案更正本。又
    前揭專利法第56條第3項規定：「發明專利權範圍以說明書
    所載之申請專利範圍為準。必要時，得審酌說明書及圖式。
    」同法第22條第1項規定：「申請發明專利，由專利申請權
    人備具申請書、說明書、必要圖式及宣誓書，向專利專責機
    關申請之」及同條第3項規定：「第1項之說明書，除應載明
    申請專利範圍外，並應載明有關之先前技術、發明之目的、
    技術內容、特點及功效，使熟悉該項技術者能瞭解其內容並
    可據以實施」，此外，同條第4項則規定：「前項申請專利
    範圍，應具體指明申請專利之標的、技術內容及特點」，由
    此可見，判斷已准專利更正本中申請專利範圍是否有變更原
    案實質，除原案申請專利範圍有不明瞭等情形，而可參考說
    明書或圖式，以界定原案申請專利範圍外，倘原案申請專利
    範圍所載已屬明確，則判斷更正本中申請專利範圍是否有變
    更原案實質，自應以原案申請專利範圍與更正本作為比較對
    象，上訴人主張只要原案說明書或圖式已記載，縱然該部分
    未載於原案申請專利範圍中，亦可將其以更正方式將該部分
    轉為更正後之申請專利範圍中云云，實非可採。(二)前揭專利
    法第31條前段明定：「申請發明專利，應就每一發明各別申
    請。」雖同條項但書亦規定：「但兩個以上之發明，利用上
    不能分離，並有下列情事者，得併案申請。……二發明為物
    之發明時，他發明為生產該物之方法，使用該物之方法、生
    產該物之機械、器具、裝置或專為利用該物特性之物。」惟
    此發明單一性之原則，係屬於申請階段審查之要件，申請時
    固得以兩項以上之請求項合併申請，但既經核准審定公告，
    其專利權之範圍即屬確定，非可藉詞發明單一性，而擴張任
    一請求項之範圍或增加申請專利範圍之請求項；如申請專利
    範圍因過廣需限縮時，亦祇能就有過廣事由之該任一請求項
    ，予以刪除或者縮減其範圍；上訴人主張新增獨立項而能減
    縮專利範圍，實屬無據。(三)次查，系爭專利原核准專利範圍
    共9項，除獨立項第1項標的「一種直流對直流轉換器」及第
    6項「一種降低具有輸出電流的直流對直流轉換的輸出電壓
    方法」外，其餘為附屬項。茲上訴人所擬更正本，名義上為
    原案申請專利範圍之釋明或減縮，實際上卻擬增加為35項請
    求項，其中含10項獨立項，原有2項之獨立項，根本未加構
    成元件之限制，亦未將之刪除，反而另外增加獨立項，依前
    揭說明，已難謂無擴大專利權範圍，並變更實質之情形，自
    不符專利法第67條之規定。且查上訴人所提更正擬增加第13
    項「一種用於具有一輸出電壓並發出一輸出電流至一負載的
    一直流至直流轉換器之控制器」、第14項「一種用於控制具
    有一輸出電壓並發出一輸出電流至一負載的一直流至直流轉
    換器之方法」、第15項「一種用於具有一輸出電壓並發出一
    輸出電流至一負載的一直流至直流轉換器之控制器」、第16
    項「一種用於控制具有一輸出電壓並發出一輸出電流至一負
    載的一直流至直流轉換器之方法」、第17項「一種用於控制
    具有一輸出電流及一輸出電壓的一直流至直流轉換器之電路
    」、第29項「一種具有一輸出電壓並發出一輸出電流至一負
    載的直流對直流轉換器」、第32項「一種具有一輸出電壓並
    發出一輸出電流至一負載的直流對直流轉換器」及第35項「
    一種電路」，擬增列與原申請專利範圍不同之課題（
    subject matter）到申請專利範圍中，自已變更原案之實質
    。是綜上所述，系爭專利之更正本已違反首揭專利法第67條
    不得變更實質之要件。從而，被上訴人為不准更正之處分，
    洵無違誤等由，駁回上訴人原審之訴。
四、上訴意旨復執前詞，並主張：(一)原判決理由認定上訴人所提
    更正擬增加第13、14、15 、16、17、29、32及35項，擬增
    列不同課題到申請專利範圍中，實屬變更實質云云，惟該段
    文字全係直接援引被上訴人之意見，未說明何以如此認定之
    心證理由；又所謂增列不同之課題，究係指上訴人擬增加之
    各獨立項本身與系爭專利原審准範圍係「不同課題」，抑或
    指各所擬增列之獨立項，加入了與原專利範圍不同課題之「
    元件」，原判決亦未加以說明。再者，原判決漏未就上訴人
    所提更正申請中釋明之部分（更正本新增第14與第16項），
    敘明駁回理由，均有理由不備之違法。另上訴人業就被上訴
    人所稱「一請求項即為一權利」、「增加專利申請範圍之專
    利請求項數即等於擴大專利範圍」之論點，詳述實屬錯誤之
    理由，詎原判決仍採信被上訴人之說法，顯有適用專利法第
    67條不當之違法。茲提出臺灣大學謝銘洋教授之法律意見書
    ，該意見書之結論述及：「不得僅以形式上增加請求項，就
    斷然認定必然會構成申請專利範圍之擴大，即不予准許更正
    。應從實質內容加以審視，如果增加請求項之結果構成申請
    範圍之減縮，且未超出申請時原說明書或圖式所揭露之範圍
    ，由於對於第三人之利益並無影響，應為專利法所容許」等
    語，肯認上訴人「申請專利範圍項數之增加不等同擴大或實
    質變更專利範圍」之主張，可證原判決所採上揭論點，實屬
    適用專利法第67條不當，為此，請將原判決廢棄改判。
五、本院按：(一)申請專利範圍一經審定核准公告之後即關涉公眾
    利益，倘若允許申請人任意更正，藉以擴大、變更專利保護
    範圍或標的，勢將妨礙第三人利益，亦有損法律之安定性，
    自應謹慎為之，因此，專利法第67條第1項規定：「發明專
    利權人對於請准專利之說明書及圖式，認有下列情事之一時
    ，得向專利專責機關申請更正，但不得變更發明之實質：一
    申請專利範圍過廣。二誤記之事項。三不明瞭之記載。」即
    在表明上揭意旨。(二)經查，系爭專利原核准專利權共9項，
    除獨立項第1項標的「一種直流對直流轉換器」及第6項「一
    種降低具有輸出電流的直流對直流轉換的輸出電壓方法」外
    ，其餘為附屬項。上訴人所提更正，擬增加第13項「一種用
    於具有一輸出電壓並發出一輸出電流至一負載的一直流至直
    流轉換器之控制器」、第14項「一種用於控制具有一輸出電
    壓並發出一輸出電流至一負載的一直流至直流轉換器之方法
    」、第15項「一種用於具有一輸出電壓並發出一輸出電流至
    一負載的一直流至直流轉換器之控制器」、第16項「一種用
    於控制具有一輸出電壓並發出一輸出電流至一負載的一直流
    至直流轉換器之方法」、第17項「一種用於控制具有一輸出
    電流及一輸出電壓的一直流至直流轉換器之電路」、第29項
    「一種具有一輸出電壓並發出一輸出電流至一負載的直流對
    直流轉換器」、第32項「一種具有一輸出電壓並發出一輸出
    電流至一負載的直流對直流轉換器」及第35項「一種電路」
    ，其中就第29項及第32項之「一種具有一輸出電壓並發出一
    輸出電流至一負載的直流對直流轉換器」，與原核准之專利
    範圍第1、2項比較，並非有就原申請專利範圍第1、2項完全
    構件、特點為限縮，且加入一功率開關、一電感、一電流感
    應電路、一回受路徑等構件，顯擴大申請專利範圍，並變更
    請求項之內容，已變更系爭專利之實質，原審就上訴人所提
    更正，擬增列與原申請專利範圍不同之課題到申請專利範圍
    內，屬於變更原案之實質等情，業於判決理由內敘明，尚無
    判決不備理由之違法，上訴人主張原判決有理由不備之違誤
    云云，不足採信。(三)上訴人於上訴後，提出學者謝銘洋教授
    就申請更正專利範圍時，是否不得增加請求項一事之法律意
    見書，認為：「應視增加請求項之結果是否符合專利法所規
    定之例外情形而定，不得僅以形式上增加請求項，就斷然認
    定必然會構成申請專利範圍之擴大，即不予准許更正。應從
    實質內容加以審視，如果增加請求項之結果構成申請範圍之
    減縮，且未超出申請時原說明書或圖式所揭露之範圍，由於
    對於第三人之利益並無影響，應為專利法所容許」等語，此
    見解係就專利法之規定予以闡述，然上訴人申請更正者，已
    擴大申請專利範圍並變更系爭專利之實質，有如前述，不符
    謝銘洋教授之上述法律意見書。(四)綜上所述，原審將原決定
    及原處分均予維持，駁回上訴人之訴，核無違誤。上訴論旨
    ，仍執前詞，指摘原判決違誤，求予廢棄，難認有理由，應
    予駁回。
據上論結，本件上訴為無理由，爰依行政訴訟法第255條第1項、
第98條第3項前段，判決如主文。
中    華    民    國    95    年    6     月    22    日
                  第三庭審判長法  官  趙  永  康
                              法  官  鄭  淑  貞
                              法  官  侯  東  昇
                              法  官  黃  淑  玲
                              法  官  林  文  舟
以  上  正  本  證  明  與  原  本  無  異
中    華    民    國    95    年    6     月    23    日
                              書記官  王  福  瀛


司法院資訊處製作；財團法人民間司法改革基金會備份。
